【裁判字號】    99,交簡上,76
【裁判日期】    990831
【裁判案由】    過失傷害
【裁判全文】
臺灣桃園地方法院刑事判決            99年度交簡上字第76號
上  訴  人  臺灣桃園地方法院檢察署檢察官
上  訴  人
兼  被  告  甲○○
選任辯護人  沈宏裕律師
上列上訴人因被告過失傷害案件，不服本院刑事簡易庭中華民國
99年2 月12日98年度壢交簡字第3031號判決（聲請簡易判決處刑
案號：98年度偵字第8573號），均提起上訴，本院管轄之第二審
合議庭判決如下：
    主  文
上訴駁回。
    事  實
一、甲○○於民國97年12月31日下午3 時許，騎乘車牌號碼168-
    CJV 號普通重型機車，沿桃園縣中壢市○○○路○段往八德
    方向行駛，行經中山東路三段與該路347 巷之交岔路口處，
    欲左轉進入該巷，本應注意轉彎車應讓直行車先行，而依當
    時情形天候雖雨、路面溼潤，然有日間自然光線、路面鋪裝
    柏油、路面無缺陷、視距良好，並無不能注意之情事，然甲
    ○○竟未確實觀察中山東路三段往中壢方向之對向車道直行
    車輛，疏未注意，仍穿越對向車道左轉中山東路三段347 巷
    ，適直行沿中山東路三段往中壢方向騎乘車牌號碼F5F-906
    號普通重型機車之丙○○駛至，見狀已閃煞不及，甲○○所
    騎乘之重型機車右後方排氣管因此遭丙○○撞擊，兩人均人
    車倒地，致丙○○受有頭部外傷、下頜撕裂傷2 公分、兩手
    肘挫傷及右手肘橈骨頭骨折之傷害，甲○○則係受有左右下
    肢多處鈍挫破傷之傷害（丙○○涉犯過失傷害犯嫌已經臺灣
    桃園地方法院檢察署檢察官以98年度偵字第8573號不起訴處
    分書為不起訴處分確定）。甲○○於車禍肇事後，犯罪未被
    發覺前，即向處理警員表示其為肇事車輛之駕駛人，自首而
    接受裁判。
二、案經丙○○訴由桃園縣政府警察局中壢分局報告臺灣桃園地
    方法院檢察署檢察官偵查後聲請簡易判決處刑。
    理  由
一、證據能力：按被告以外之人於審判外之言詞或書面陳述，除
    法律有規定者外，不得作為證據。惟被告以外之人於審判外
    之陳述，經當事人於審判程序同意作為證據，法院審酌該言
    詞陳述或書面陳述作成時之情況，認為適當者，亦得為證據
    。當事人、代理人或辯護人於法院調查證據時，知有第159
    條第1 項不得為證據之情形，而未於言詞辯論終結前聲明異
    議者，視為有前項之同意，刑事訴訟法第159 條第1 項、第
    159 條之5 第1 項、第2 項分別定有明文。查卷附據以認定
    被告犯罪事實有無之屬傳聞證據之證據能力，當事人與辯護
    人於本院審判中均同意作為證據，本院審酌各該證據查無有
    何違反法定程序取得之情形，亦無顯有不可信與不得作為證
    據等情，故認為適當，是均為有證據能力，合先敘明。
二、認定犯罪事實之證據及理由
  (一)訊據被告甲○○對於上揭時地與告訴人丙○○騎乘之機車發
    生碰撞致告訴人受傷之事實固不諱言，然矢口否認有過失傷
    害犯行，辯稱：我當時騎乘機車至中山東路347 巷口，欲左
    轉進入該巷時，有先打方向燈，因當日下雨，該路口塞車，
    對向車道有部大貨車停下來，欲讓我先左轉，我先在該大貨
    車前停下，並探頭看一下左右來車，確定沒車後即起步通過
    該路口，已經完成轉彎動作進入347 巷內，才被丙○○撞上
    ，丙○○並沒有減速也沒有注意車前狀況，我是被撞的，我
    不認為我有過失等語。被告選任辯護人為被告辯稱：為釐清
    本交通事故肇事因素，請再送國立交通大學進行鑑定。
  (二)經查，證人即告訴人丙○○於警詢至本院審理時均證稱：當
    時我沿桃園縣中壢市○○○路○段直行，被告從對向車道的
    車陣中突然衝出來，從我面前橫越，我來不及反應，就撞到
    他機車側邊，發生交通事故，發生事故的巷口並沒有紅綠燈
    等語（偵查卷第7 頁；本院卷第58頁背面）；次據被告於警
    詢時亦自稱：「（當時…標誌標線是否清楚？）…事故地點
    沒有標誌」、「（事故前妳從哪裡出發？欲往何處？當時行
    駛車道為何？行車速度多少？車上裝載何物？總重多少？事
    故發生經過為何？）當時我駕駛重型機車168-CJV 號欲至中
    壢市○○○路○段347 向內找客戶，打左轉彎的方向燈欲左
    轉進入該巷內，因為當時塞車，我到了該347 巷口後，該路
    口前有一輛大貨車停在路口的網狀線前欲讓我左轉進入巷內
    ，我先在貨車前停下並探頭看一下左右來車，確定沒車後我
    就起步通過該路口，沒想到才剛起步車身過了三分之二就被
    由後方丙○○所駕駛之重機車撞擊」、「（發生危險狀況時
    距離對方多遠？）當時我要左轉時並沒有發現對方過來，他
    …衝撞到我機車右側排氣管的部分」等語（偵查卷第3 頁）
    ，並有道路交通事故現場圖、道路交通事故調查報告表、行
    政院衛生署桃園醫院診斷證明書、壢新醫院診斷證明書各1
    紙及交通事故現場照片8 幀附卷可佐，是被告於97年12月31
    日下午，騎乘車牌號碼168-CJV 號普通重型機車，沿中山東
    路三段往八德方向行駛，行經中山東路三段347 巷無燈光管
    制之交岔路口前，欲進入中山東路三段347 巷內，遂左轉穿
    越對向車道，為轉彎車，並橫越沿中山東路三段對向車道即
    往中壢方向之丙○○騎乘之F5F-906 號普通重型機車面前，
    為該直行車撞擊車體右後側排氣管，兩人均倒地，致丙○○
    受有頭部外傷、下頜撕裂傷2 公分、兩手肘挫傷及右手肘橈
    骨頭骨折之傷害，被告則受有左右下肢多處鈍挫破傷之傷害
    之事實，足以認定。按汽車行駛至交岔路口，轉彎車應讓直
    行車先行，道路交通安全規則第102 條第1 項第5 款定有明
    文。次查本件交通事故發生情況天候雖雨、路面溼潤，然有
    日間自然光線、路面鋪裝柏油、路面無缺陷、視距良好等情
    ，分別有道路交通事故調查報告表(一)、(二)在卷可稽，是尚無
    不能注意之情事。至被告與證人丙○○雖均供稱事發之際中
    山東路三段往中壢方向內側車道有大貨車或公車之大型車輛
    行經之事實（本院卷第25頁背面、第59頁背面），然據被告
    於本院審理時自承：「（你以前一直主張你要轉的時候有一
    部大貨車在網狀線前停車，示意你先行左轉，你有先看有沒
    有直行來車之後才左轉進巷口，請問你是在什麼地方去看有
    沒有直行的來車？）我是在網狀線這邊，貨車停在那上面，
    我先打方向燈，他看到我要左轉就叫我左轉，我就用腳慢慢
    左轉進去，我的機車車頭停在大概在貨車車頭右側後照鏡，
    我停在那裡，往前看看有沒有車，我看到沒有車，才慢慢…
    過去」、「（在你的位置可以看到這部大貨車的右側後方有
    無直行的來車嗎？）看得到」、「（可以看到多遠？）我不
    確定」、「（可以看到一輛自小客車車身的距離、兩輛自小
    客車車身的距離還是幾輛自小客車車身的距離？）至少可以
    看到三輛車身左右」、「（三輛車身以後呢？）就沒有特別
    注意」等語（本院卷第89頁與該頁背面），依其所述，顯然
    其視野並未受對向車道之較大型車輛影響，具備能力注意對
    向車道外側行經車輛，然未特別注意路口後方三個車身外之
    往來行車。從而，被告騎乘機車自桃園縣中壢市○○○路○
    段欲左轉347 巷內之際，本應注意轉彎車應讓直行車先行，
    其路權較為劣後，依當時情形並無不能注意之情事，竟未確
    實觀察對向車道直行車輛而疏未注意，貿然左轉，以致與直
    行之丙○○騎乘車輛發生碰撞肇事，為有過失甚明。被告過
    失行為與丙○○所受傷害間，亦有相當因果關係。徵諸警察
    機關所繪製之道路交通事故現場圖及卷附現場、車損照片所
    示：被告所騎乘重機車腳踏板右側破損、右側排氣管受損，
    撞擊後左斜左倒停跨在中山東路三段往中壢方向路緣線上，
    前後輪各距離量測基準點（電桿）水平虛擬延伸線為7.5 及
    6. 4公尺；丙○○重機車機車前車頭受損，撞擊後逆向左倒
    停跨在中山東路3 段往中壢方向白實線上，前後輪各距離被
    告所乘機車前輪中心垂直虛擬延伸線為3.7 及4.8 公尺；復
    依兩車撞擊後停止位置及散落物位置；及雙方當事人筆錄陳
    述證詞及到會說明研析等研析，認係被告駕駛重機車沿中山
    東路三段往八德方向行駛，經肇事地無號誌交岔路口未讓對
    向直行車先行，與對向直行丙○○重機車因措手不及而撞擊
    之鑑定及覆議意見，有臺灣省桃園縣區車輛行車事故鑑定委
    員會98年7 月24日桃縣行字第0985202479號函附鑑定意見書
    及臺灣省車輛行車事故覆議鑑定委員會98年8 月31日覆議字
    第0986203189號函在卷可考（偵查卷第50頁至第53頁、第57
    頁），核與本院前揭認定相同，為可採信。從而，被告過失
    傷害犯行已堪認定。
  (三)被告固以前開情詞置辯，然苟如被告所辯，其已完成轉彎進
    入中山東路三段347 巷內，衡情其車輛即無為直行於中山東
    路三段往中壢方向由丙○○所騎乘之車輛撞擊之可能，由是
    可見此部分辯解已屬有疑，參諸被告於本院行準備程序時稱
    ：「（這樣你還是轉彎車，他是直行車不是嗎？）我已經騎
    進巷內了，只是車尾留在後面」等語（本院卷第25頁背面）
    ；於警詢時稱：「（事故前妳從哪裡出發？欲往何處？當時
    行駛車道為何？行車速度多少？車上裝載何物？總重多少？
    事故發生經過為何？）當時…我先在貨車前停下並探頭看一
    下左右來車，確定沒車後我就起步通過該路口，沒想到才剛
    起步車身過了三分之二就被由後方丙○○所駕駛之重機車撞
    擊」等語（偵查卷第3 頁），顯見其部分車身仍停留於中山
    東路三段道路上，所辯已完成轉彎進入中山東路三段347 巷
    內並非實在。次被告辯稱丙○○行經中山東路三段347 巷口
    前未減速，亦未注意車前狀況乙節，然按「行車速度，依速
    限標誌或標線之規定，無速限標誌或標線者，應依下列規定
    ：一、行車時速不得超過五十公里。但在未劃設車道線、行
    車分向線或分向限制線之道路，或設有快慢車道分隔線之慢
    車道，時速不得超過四十公里。二、行經設有彎道、坡路、
    狹路、狹橋、隧道、學校、醫院標誌之路段、道路施工路段
    、泥濘或積水道路、無號誌之交岔路口及其他人車擁擠處所
    ，或因雨霧致視線不清或道路發生臨時障礙，均應減速慢行
    ，作隨時停車之準備」，道路交通安全規則第93條第1 項第
    1 款、第2 款定有明文，而本條所謂應減速慢行，作隨時停
    車之準備，然究應減至時速若干公里以下，並無具體之行車
    速率（臺灣高等法院暨所屬法院62年度法律座談會刑事類第
    77 號 參照）。查丙○○行經事發路口時速約30至40公里左
    右，發現危險狀況時即已緊急煞車，然仍因被告轉彎過於突
    然，根本來不及反應，而撞上被告發生事故之事實，業據證
    人丙○○於警詢時自承無誤（本院卷第7 頁），核其所述尚
    未超過與前開規定所定之最高行車時速，此外，遍觀卷內尚
    查無其他丙○○有何未減速慢行或疏未注意車前狀況之處，
    尚難純憑被告辯解，遽認丙○○未減速慢行或注意車前狀況
    之事實。再被告雖係為丙○○駕車撞擊，然其為轉彎車應讓
    直行車先行，路權本較劣後，被告未確實觀察對向車道直行
    車輛，率而左轉，違反道路交通安全規則在先，致生交通事
    故，責任在己，依法不能以受撞為由解免。又被告選任辯護
    人雖為釐清本交通事故肇事因素，聲請送國立交通大學進行
    鑑定之請求，然本件交通事故迭經臺灣桃園地方法院檢察署
    檢察官送桃園縣區車輛行車事故鑑定委員會鑑定後，被告不
    服，再向臺灣省車輛行車事故覆議鑑定委員會申請覆議後，
    維持原鑑定意見並為若修正，分別有前揭鑑定意見書與臺灣
    省車輛行車事故覆議鑑定委員會在卷可稽，另就肇事現場情
    形，經本院依職權傳喚證人即現場處理警員丁○○、乙○○
    到庭作證，並經本院及當事人提示卷內相片以喚醒渠等記憶
    ，彼等對照片所顯示之疑似事故當日現場散落物、輪胎痕等
    情均已不復記憶，對當日有無刮地痕或可能之撞擊點之事亦
    未特別留心，業據渠等於本院審理時證述甚明（本院卷第84
    頁與該頁背面、第86頁至第87頁），且證人丙○○於本院審
    理時所述與警詢時並無二致，是以，綜觀全卷資料，已別無
    其他新證據足供鑑定機關調查審認，故本院認辯護人送鑑之
    聲請已屬重覆，尚無必要，附此敘明。
  (四)末查本件交通事故肇事人為被告之查獲經過，雖經本院依職
    權傳喚證人丁○○、乙○○、陳振榮到庭後，均稱：被告為
    本件交通事故肇事人之查獲過程，應該是警員前往醫院，被
    告主動向警員表示為肇事車輛之駕駛人，然印象中本件並非
    我前往醫院處理，我對查獲過程因此無記憶等語（本院卷第
    58 頁 、第83頁背面、第85頁背面），是綜合渠等所述，彼
    等對於被告遭查獲經過已無印象。然被告於車禍肇事後，犯
    罪未被發覺前，即向處理車禍事故之警員表示其為肇事車輛
    之駕駛人之事實，有桃園縣政府警察局中壢分局道路交通事
    故肇事人自首情形紀錄表在卷可稽等語（偵查卷第16頁），
    此為本件交通事故處理警員基於公務員之地位，旋於事發後
    本於職務上所製作之文書，既製作人係基於公務員之身分所
    為文書製作須受監督，若為不實將有受刑罰制裁與行政懲處
    之虞，製作時間又與事故之際極為貼近，遍查卷內亦無證據
    證明製作人與被告或告訴人彼此有何故舊恩怨，自無刻意偏
    袒其中一造之動機，信該自首情形紀錄表所載之情確屬實在
    ，足認被告對於未發覺之罪自首而受裁判，堪以認定。
  (五)綜上所述，被告確有於前開時地過失傷害之犯行，並於犯後
    未經發覺前自首而受裁判，其所執前揭辯解尚非可取。本件
    事證明確，被告犯行堪以認定，應依法論科。
三、論罪科刑之法律依據：
  (一)核被告所為，係犯刑法第284 條第1項前段之過失傷害罪。
  (二)被告於車禍發生後，其過失傷害犯行尚未為有追訴權限機關
    之公務員發覺前，即向到場處理車禍事故之警員表示其為肇
    事車輛駕駛人，自首而接受裁判之事實，已如前述，爰依刑
    法第62條前段之規定，減輕其刑。
  (三)原審基此認定，認本件事證明確，依刑事訴訟法第449 條第
    1 項前段、第3 項、第454 條第2 項，刑法第284 條第1 項
    前段、第62條前段、第41條第1 項前段，刑法施行法第1 條
    之1 第1 項、第2 項前段之規定，審酌被告行駛通過無號誌
    之交岔路口左轉彎，竟疏未讓直行車先行，而依當時狀況並
    無不能注意之情事，已如前述，竟疏未注意及此，造成告訴
    人受有前開傷害，所為誠屬不該，且被告犯後仍否認過失，
    犯後態度不佳，迄今仍未與告訴人達成和解，賠償告訴人所
    受之損害等一切情狀，量處如主文所示之刑，並諭知易科罰
    金折算標準。核原審認事用法均無不當，量刑亦屬妥適。被
    告上訴意旨仍執陳詞，指摘原判決為不當，俱無理由，如前
    所述，應予駁回。
  (四)至檢察官上訴意旨略以：原審判決論處被告拘役55日，衡諸
    被告過失傷害造成告訴人容貌受損，事後亦未與告訴人和解
    ，原審判決實嫌過輕，又被告肇事後否認有過失，則難認有
    願意接受裁判之自首減刑之適用等語。然按關於刑之量定，
    係實體法上賦予法院得為自由裁量之事項，倘其未有逾越法
    律所規定之範圍，或濫用其權限，即不得任意指摘為違法，
    最高法院75年台上第7033號、80年度台非字第473 號判例足
    資參照。復在同一犯罪事實與情節，如別無其他加重或減輕
    之原因，下級審量定之刑，亦無過重或失輕之不當情形，則
    上級審法院對下級審法院之職權行使，原則上應予尊重，即
    法官於有罪判決中，究應如何量處罪刑，為實體法賦予審理
    法官裁量之刑罰權事項，法官行使此項裁量權，自得依據個
    案情節，參諸刑法第57條所定各款犯罪情狀之規定，於該法
    定刑度範圍內，基於合義務性裁量為之，乃憲法所保障法官
    獨立審判之核心，如非有裁量逾越或裁量濫用之明顯違法情
    事，自不得指摘其違法或不當，即使上級審對下級審裁量權
    之審查，亦應同此標準，方符憲法第80條所宣示獨立審判之
    真義。查被告尚未與告訴人達成和解之事，原審已予斟酌並
    據此量定其刑，檢察官因告訴人請求上訴認原審量刑過輕等
    情，就原審判決處刑如何不當，應予撤銷改判，未見具體說
    明，上訴意旨指摘原審判決量刑不當，恐非允洽。再按甲駕
    車與乙所駕之車發生車禍，致乙受傷，甲雖於肇事後，犯罪
    未被發覺前，託人向警報案，並當場向前往現場處理之警員
    承認肇事，但甲自始即向警員表示其無過失，而不負肇事責
    任，偵審中亦同此抗辯。則甲是否符合刑法第62條前段自首
    之要件？自首是否以犯人有願意接受裁判之主觀意思為要件
    ？查於犯罪未被發覺前，向該管公務員告知其犯罪，而不逃
    避接受裁判者，即與刑法第62條規定自首之條件相符。至於
    自首後對其犯罪事實有所主張或辯解，係被告辯護權之行使
    ，不能據此一端即謂被告無接受裁判之意（參照最高法院84
    年度台上字第829 號判決) ，且行為是否構成犯罪之要件，
    應由法院加以認定，非憑行為人主觀認定或承認與否而確定
    。本件如題旨所示，甲駕車與乙車發生車禍致乙受傷，甲於
    事故未被發覺前，先託人向警方報案，隨後，又當場向前往
    現場處理之警員承認其肇事，而不逃避接受裁判，自合於自
    首之要件，雖其表示並無過失，依上判決意旨，不過為其辯
    護權之行使，無礙於自首之成立（臺灣高等法院暨所屬法院
    86年法律座談會彙編（87年6 月版）第228-233 頁參照）。
    準此，本件被告於車禍肇事後，於犯罪未經發覺前，即向處
    理車禍事故之警員表示其為肇事車輛之駕駛人，已如前述，
    即已對於未發覺之罪自首而受裁判，至自首後對其犯罪事實
    有所主張或辯解，係辯護權之行使，尚不能據此一端即謂被
    告無接受裁判之自首情事，是以，原審認定被告自首並予減
    輕其刑，核無不合。檢察官依告訴人所請提起上訴，指摘原
    審判決為有不當云云，所持理由均有誤會，應予駁回。
據上論斷，應依刑事訴訟法第455 條之1 第1 項、第3 項、第36
8 條，判決如主文。
本案經檢察官簡方毅到庭執行職務。
中    華    民    國    99    年    8     月    31    日
                  刑事第十一庭  審判長法  官  蔡榮澤
                                      法  官  林蕙芳
                                      法  官  吳宗航
以上正本與原本無異。
不得上訴。
                                      書記官  鄭乃甄
中    華    民    國    99    年    9     月    1     日

司法院資訊處製作；財團法人民間司法改革基金會備份。
